ACORDAO-COMPLETO-2518165

ACÓRDÃO 3199/2022 ATA 18/2022 - PRIMEIRA CÂMARA

VISTOS, relatados e discutidos estes autos, em que se analisa o ato de alteração de aposentadoria de Francisca Maria da Conceição, encaminhado ao TCU pelo Tribunal Superior do Trabalho para fins de registro.
ACORDAM os Ministros do Tribunal de Contas da União, reunidos em sessão da 1.ª Câmara, ante as razões expostas pelo relator e com fundamento no art. 71, inciso III, da Constituição Federal e nos arts. 1.º, inciso V, e 39, inciso II, da Lei 8.443/1992, em:
9.1. julgar legal o ato de alteração de aposentadoria de interesse de Francisca Maria da Conceição (e-Pessoal 12671/2019) e autorizar seu registro;
9.2. encaminhar cópia desta à unidade jurisdicionada, com a informação de que o inteiro teor deste acórdão e do relatório e do voto que o fundamentam está disponível no endereço eletrônico www.tcu.gov.br/acordaos.

Ato de alteração de aposentadoria de Francisca Maria da Conceição, encaminhado ao TCU pelo Tribunal Superior do Trabalho para registro.

Primeira Câmara

Tribunal Superior do Trabalho (TST)

3. Interessada: Francisca Maria da Conceição (XXX.161.951-XX), ex-servidora

13.1. Ministros presentes: Walton Alencar Rodrigues (Presidente), Vital do Rêgo e Jorge Oliveira (Relator).
13.2. Ministro-Substituto convocado: Augusto Sherman Cavalcanti.
13.3. Ministro-Substituto presente: Weder de Oliveira.

JORGE OLIVEIRA

Trata-se de ato de alteração da aposentadoria de Francisca Maria da Conceição, submetido pelo Tribunal Superior do Trabalho (TST) para fins de registro, à apreciação do TCU, de acordo com o art. 71, inciso III, da Constituição Federal.
2. 	Transcrevo, a seguir, excertos da instrução elaborada pela Secretaria de Fiscalização de Integridade de Atos e Pagamentos de Pessoal e de Benefícios Sociais (Sefip) que analisou a concessão em tela:
	" (...) 
	Exame das Constatações
	9. Ato: 12671/2019 - Alteração - Interessada: Francisca Maria da Conceição - CPF: XXX.161.951-XX
	9.1. Parecer do Controle Interno: Considerar o ato legal com esclarecimentos. Justificativa:  O presente formulário do e-Pessoal está substituindo os formulários do Sisac 20788401-04-2016-000038-8 e 20788401-04-2017-000134-4, encaminhados anterior e tempestivamente, em cumprimento à determinação contida no Ofício 5301/2018-TCU-Sefip, de 14/11/2018. Na época da alteração da aposentadoria, encaminhada via Sisac ao TCU, era exigido incluir na tabela 'Dados de Vantagens', as rubricas referentes às parcelas relativas aos redutores do cargo efetivo, da 'opção' e da VPNI criadas com o objetivo de atender ao disposto no § 2º do art. 4º da Lei 9.421/1996. Considerando que no sistema e-Pessoal não há essa possibilidade, os valores informados para tais parcelas na ficha financeira deste formulário já consideraram os descontos desses redutores.
	9.2. Constatações e análises: 
	9.2.1. Houve o registro de pelo menos uma rubrica com 'Denominação para análise pelo TCU = Vantagem de caráter pessoal (2153 - FC / CJ (OPCÃO) - INA (Vantagem de caráter pessoal - Incorporação de opção de função) - R$ 487,47) '.
	a. Justificativa do Gestor de Pessoal: Não há. Verificação efetuada no âmbito do TCU.
	b. Análise do Controle Interno:  Não há. Verificação efetuada no âmbito do TCU.
	c. Análise da Equipe Técnica: Ilegal
	É ilegal a concessão cumulativa das vantagens de 'quintos' e 'opção', situação vedada pelo art. 193, § 2º, da Lei 8.112/1990 e art. 7º, parágrafo único, da Lei 9.624/1998.
	No âmbito do Acórdão 2988/2018-TCU-Plenário (Ministra-Relatora Ana Arraes) este Tribunal deixou assente de que os servidores que tenham satisfeito os pressupostos temporais no art. 193 da Lei 8.112/1990 e os requisitos para aposentadoria até 18/01/1995, podem acrescer aos proventos de inatividade, deferidos com base na remuneração do cargo efetivo, o valor da função de confiança ou a vantagem dos quintos/décimos/VPNI, de forma não cumulativa, em razão da vedação contida no § 2º do próprio art. 193 da Lei 8.112/1990.
	Nesse caso, uma vez que houve o implemento dos requisitos das duas vantagens, será determinada a exclusão da vantagem de opção, por ser menos vantajosa.
	9.2.2. O Controle interno emitiu parecer pela legalidade com esclarecimentos.
	a. Justificativa do Gestor de Pessoal: Não há. Verificação efetuada no âmbito do TCU.
	b. Análise do Controle Interno:  Não há. Verificação efetuada no âmbito do TCU.
	c. Análise da Equipe Técnica: Legal
	Os esclarecimentos apontados pelo Controle Interno são irrelevantes para a análise da legalidade do ato ou já foram analisados em crítica específica do e-Pessoal.
	9.2.3. Houve o registro de pelo menos uma rubrica com 'Denominação para análise pelo TCU = Vantagem de caráter pessoal (2903 - VANTAGEM PESSOAL LEI 9.527/1997 - INA (Vantagem de caráter pessoal - Incorporação de quintos/décimos de função) - R$ 670,59) '.
	a. Justificativa do Gestor de Pessoal: Não há. Verificação efetuada no âmbito do TCU.
	b. Análise do Controle Interno:  Não há. Verificação efetuada no âmbito do TCU.
	c. Análise da Equipe Técnica: Legal
	A concessão da vantagem de 'quintos' ou 'décimos' está em consonância com a jurisprudência deste Tribunal e os critérios das Leis 8.911/1994 e 9.624/1998 (os períodos anteriores a 08/04/1998 são suficientes para a incorporação da vantagem de quintos) .
	(...) 
	CONCLUSÃO
	10. A abrangência e a profundidade das verificações levadas a efeito fundamentam convicção de que o ato 12671/2019 pode ser apreciado pela ilegalidade, em razão das irregularidades apontadas no item 'Exame das Constatações' desta instrução, que representam afronta à legislação e à jurisprudência de referência.
	11. O aludido ato deu entrada neste Tribunal há menos de cinco anos, não sendo aplicável, portanto, o procedimento de contraditório e ampla defesa determinado pelo Acórdão 587/2011-TCU-Plenário.
	PROPOSTA DE ENCAMINHAMENTO
	12. Ante o exposto, com fundamento no art. 71, inciso III, da Constituição Federal; no art. 1º, inciso V, e art. 39, incisos I e II, da Lei 8.443/1992; no art. 260 do Regimento Interno do Tribunal de Contas da União, propõe-se: 
	12.1. Considerar ilegal e recusar o registro do ato de aposentadoria de Francisca Maria da Conceição do quadro de pessoal do Tribunal Superior do Trabalho, com base nos arts. 71, inciso III, da Constituição Federal; 1º, inciso V, e 39, inciso II, da Lei 8.443/1992 e 260, § 1º, do Regimento Interno.
	12.2. Com fulcro no art. 262, caput, do Regimento Interno deste Tribunal, determinar ao Tribunal Superior do Trabalho que: 
	12.2.1.	dispense a devolução dos valores indevidamente recebidos de boa-fé até a data da ciência do Tribunal Superior do Trabalho, do acórdão que vier a ser proferido, com base no Enunciado 106 da Súmula da Jurisprudência do TCU.
	12.2.2.	dê ciência, no prazo de quinze dias, contados da notificação, do inteiro teor desta deliberação à interessada, alertando-a de que o efeito suspensivo proveniente da interposição de eventuais recursos junto ao TCU não a exime da devolução dos valores percebidos indevidamente, caso o recurso não seja provido.
	12.2.3.	no prazo de trinta dias, contados da ciência da decisão, envie a este Tribunal documentos comprobatórios de que a interessada cujo ato foi impugnado está ciente do julgamento deste Tribunal.
	12.2.4.	promova a exclusão, no prazo 15 (quinze) dias, contados a partir da ciência desta deliberação, sujeitando-se a autoridade administrativa omissa à responsabilidade solidária, da rubrica apontada em face de manifesta ilegalidade, uma vez que o seu pagamento não encontra respaldo na jurisprudência deste Tribunal."
3. 	O Ministério Público junto ao TCU, representado neste processo pela Procuradora-Geral Cristina Machado da Costa e Silva, divergiu da análise da Sefip, fazendo as seguintes ponderações:
	" (...) 
	4. A cumulação de quintos com opção de função é matéria que já envolveu intensos debates na Corte de Contas, iniciando-se com a Decisão Plenária 481/1996, a qual reconheceu o direito de carrear para a inatividade a opção de função aos servidores que tenham incorporado pelo menos um quinto da referida função. Posteriormente, adveio a Decisão Plenária 844/2001, a qual declarou a nulidade da Decisão 481/1996 - Plenário e fixou entendimento sobre a impossibilidade de pagamento cumulativo da opção e de quintos, além de determinar a revisão dos atos que concederam a opção de função na inatividade (item 8.5 da Decisão Plenária 844/2001) .
	5. Contra a Decisão 844/2001 - Plenário foram interpostos pedidos de reexame, analisados pela Decisão Plenária 565/1997 e, em relação a esta deliberação, foram apresentados embargos de declaração, os quais foram analisados pelo Acórdão 2076/2005-TCU-Plenário, e em seu item 9.3.2 veio modular os efeitos da Decisão 844/2001, no sentido de que:
	'9.3.1. é assegurada na aposentadoria a vantagem decorrente da opção, prevista no art. 2º da Lei 8.911/1994, aos servidores que, até a data de 18 de janeiro de 1995, tenham satisfeito os pressupostos temporais estabelecidos no art. 193 da Lei 8.112/1990, ainda que sem os requisitos para aposentação em qualquer modalidade;
	9.3.2. em atenção aos princípios da segurança jurídica, da boa-fé e da isonomia, a determinação constante do item 8.5 da Decisão 844/2001 - Plenário, com a redação dada por este acórdão, não se aplica aos atos de aposentadoria expedidos com base no entendimento decorrente das Decisões 481/1997 - Plenário e 565/1997 - Plenário, e já publicados no órgão de imprensa oficial até a data da publicação da Decisão 844/2001 - Plenário (DOU de 25/10/2001) ';
	6. Recentemente, foi exarado o Acórdão 1.599/2019, por meio do qual o Pleno trouxe nova posição sobre a parcela de opção de função na inatividade e decidiu, no item 9.4 da deliberação:
	'9.4. firmar entendimento de que é vedado o pagamento das vantagens oriundas do art. 193 da Lei 8.112/1990, inclusive o pagamento parcial da remuneração do cargo em comissão ('opção') , aos servidores que implementaram os requisitos de aposentadoria após 16/12/1998, data de publicação da Emenda Constitucional 20, que limitou o valor dos proventos à remuneração do cargo efetivo no qual se deu a aposentadoria.'
	7. Por fim, citamos o Acórdão 565/2021-TCU-Plenário, que reafirmou o entendimento fixado pelo Acórdão 1599/2019-TCU-Plenário, quanto à impossibilidade de pagamento da parcela de opção de função na inatividade para os servidores que tenham implementado os requisitos para aposentadoria após 15/12/1998, data do advento da Emenda Constitucional 20/1998, além de haver feito as seguintes determinações aos órgãos da Administração Federal:
	'9.2. determinar aos órgãos da Administração Pública Federal direta, autárquica ou fundacional, com fundamento no art. 43, inciso I, da Lei 8.443/1992, c/c o art. 250, inciso II, do Regimento Interno do TCU, que:
	9.2.1.	no prazo de 15 (quinze) dias, iniciem os procedimentos para identificação dos casos e promovam a oitiva de todos os aposentados e pensionistas que se encontrem na situação descrita neste processo, com vistas à regularização, no prazo de 180 (cento e oitenta) dias, do pagamento da vantagem denominada 'opção', prevista no art. 193 da Lei 8.112/1990, que deverá adotar os seguintes parâmetros:
	9.2.1.1. o pagamento da 'opção' deverá ser suprimido, no caso dos beneficiários cujos atos de concessão foram emitidos há menos de cinco anos e se encontrem pendentes de julgamento pelo TCU;
	9.2.1.2. o pagamento da 'opção' deverá ser transformado em vantagem pessoal, a ser absorvida por quaisquer reajustes futuros, no caso dos beneficiários cujos atos de concessão foram expedidos há mais de cinco anos, desde que ainda não tenham sido julgados ou considerados tacitamente registrados pelo TCU;
	9.2.1.3. o pagamento da 'opção' deverá ser transformado em vantagem pessoal nominalmente identificada, sujeita exclusivamente ao reajuste geral dos servidores públicos federais, no caso dos beneficiários cujos atos de concessão tenham sido julgados legais ou considerados tacitamente registrados pelo TCU há mais de cinco anos'.
	8. No caso concreto ora analisado, observa-se que a inativa implementou os requisitos para se aposentar antes do advento da Emenda Constitucional 20/1998 (data inicial de aposentadoria informada foi 10/05/1991 - fl. 1 da peça 3) . Ademais, a interessada atendeu os requisitos temporais previstos no art. 193 da Lei 8.112/1990 até 18/01/1995, tendo exercido funções comissionadas por mais de cinco anos ininterruptos ou 10 anos interpolados - fls. 5/7 da peça 3.
	9. Entendemos que está no caso concreto, à luz do que dispunha o Acórdão 2076/2005-TCU-Plenário, vigente à época do ato de peça 3, e do entendimento atual trazido pelos Acórdãos 1.599/2019 e 565/2021, ambos do Plenário, razão pela qual consideramos improcedente a irregularidade apontada pela Sefip no ato ora em análise. É legal, pois, a concessão.
	10. Quanto ao Acórdão 2988/2018-TCU-Plenário, citado pela unidade técnica na instrução de peça 5, entendemos não ser aplicável ao caso, uma vez que a referida deliberação trata de servidores do Tribunal de Contas da União, cuja estrutura remuneratória é diferente da situação ora em apreciação.
	11. Por todo o exposto, com as vênias de estilo por divergir do encaminhamento proposto pela Sefip às peças 5 e 6, esta representante do Ministério Público de Contas propõe ao Tribunal que considere legal e ordene o registro do ato de peça 3, relativo à aposentadoria de Francisca Maria da Conceição."
É o relatório.

não há

APOSENTADORIA. ATO DE ALTERAÇÃO. TST. ACUMULAÇÃO DAS PARCELAS DE "QUINTOS" E "OPÇÃO". SITUAÇÃO JULGADA LEGAL PELO TCU QUANDO DA PRIMEIRA APRECIAÇÃO DO APOSENTADORIA, HÁ MAIS DE TRINTA ANOS. IMPOSSIBILIDADE DE REVISÃO. LEGALIDADE DO ATO. AUTORIZAÇÃO DE REGISTRO.

APOSENTADORIA (APOS)

Em exame, o ato de alteração de aposentadoria de Francisca Maria da Conceição, no cargo de atendente judiciário do Tribunal Superior do Trabalho, com vigência a partir de 01/01/1997 (peça 3) .
2.	A Secretaria de Fiscalização de Integridade de Atos e Pagamentos de Pessoal e de Benefícios Sociais (Sefip) opinou pela ilegalidade e negativa de registro do ato devido ao pagamento cumulativo de quintos e opção de função.
3.	O Ministério Público junto ao TCU, em parecer da lavra da Procuradora-Geral Cristina Machado da Costa e Silva, divergiu da análise da unidade técnica, propondo a legalidade do ato, haja vista que a inativa:
	a) implementou os requisitos para se aposentar antes do advento da Emenda Constitucional 20/1998;
	b) atendeu aos requisitos temporais previstos no art. 193 da Lei 8.112/1990 até 18/01/1995, tendo exercido funções comissionadas por mais de cinco anos ininterruptos ou dez anos interpolados.
4.	Com as devidas vênias dos pareceres lançados nos autos, verifico que o recebimento simultâneo da verba relativa à função exercida (opção) com os respectivos quintos já estava contemplado na aposentadoria inicial da interessada, registrada pelo Tribunal em 26/09/1991, conforme demonstra o Ato Concessório de Proventos de peça 3, p. 10. 
5.	O ato de alteração ora apreciado, conforme se depreende das informações prestadas pelo Controle Interno, refere-se apenas a transformação daquelas parcelas em VPNI, em atendimento ao disposto no art. 4º, § 2º, da Lei 9.421/1996.
6.	Ou seja, como o ato original previa o recebimento simultâneo das rubricas em questão e foi registrado há mais de 30 anos, o direito já se cristalizou, não existindo mais meios de rever a concessão em relação a este aspecto, uma vez extrapolado, em muito, o prazo previsto no art. 260, § 2º, de nosso Regimento Interno.
7.	No mesmo sentido é a orientação do Supremo Tribunal Federal quando, com repercussão geral (Tema 445) , afirmou que "em atenção aos princípios da segurança jurídica e da confiança legítima, os Tribunais de Contas estão sujeitos ao prazo de 5 anos para o julgamento da legalidade do ato de concessão inicial de aposentadoria, reforma ou pensão, a contar da chegada do processo à respectiva Corte de Contas". Adicionalmente, em sede de embargos de declaração, a Suprema Corte esclareceu que esse prazo é ininterrupto, computado a partir da chegada do processo à Corte de Contas, e que, "passado esse prazo sem finalização do processo, o ato restará automaticamente estabilizado", abrindo-se, "a partir daí, a possibilidade de sua revisão, nos termos do art. 54 da Lei 9.873/1999".
8.	Consolidada a possibilidade de percepção simultânea da opção e dos quintos pela interessada, cabe a este Tribunal neste momento, apreciar apenas os demais aspectos relativos ao ato de alteração da aposentadoria inicial. Como tanto a unidade técnica quanto o MP/TCU não fizeram críticas em relação às demais rubricas, o presente ato deve ser julgado legal, autorizando seu registro.
	Assim, divirjo dos pareceres lançados nos autos, pelos motivos acima expostos, e voto por que o Tribunal adote o acórdão que ora submeto à apreciação deste Colegiado.
	TCU, Sala das Sessões, em 7 de junho de 2022.
JORGE OLIVEIRA 
Relator